【裁判字號】    97,聲判,5
【裁判日期】    970630
【裁判案由】    聲請交付審判
【裁判全文】
臺灣雲林地方法院刑事裁定               97年度聲判字第5號
聲  請  人  乙○○
即  告訴人
代  理  人  林重仁律師
被      告  甲○○
            丙○○
上列聲請人因告訴被告等誣告等案件，不服臺灣高等法院臺南分
院檢察署97年度上聲議字第365 號駁回再議之處分（原不起訴處
分案號：臺灣雲林地方法院檢察署檢察官96年度偵字第3937號處
分書），聲請交付審判，本院裁定如下：
    主  文
聲請駁回。
    理  由
一、本件交付審判聲請意旨略以：
  (一)被告甲○○告訴人涉嫌搶奪罪嫌之事實，係告訴「乙○○竟
    意圖為自己不法之所有，於丁睿辰將上開2 張支票交由丙○○收執之際，即出手將上開2 張支票取走」，實則：聲請人
    係從丁睿辰手中將系爭2 張支票取回，並非出手從丙○○手
    中取回支票，被告甲○○當時並未在場，卻編造事實對聲請
    人提告，自有誣告之意圖，而非如檢察官所述係對法律之認
    知與解釋有所誤解。又被告甲○○於案發後即透過案外人王
    錦基（住嘉義市○○○路340 號）要求聲請人將變更負責醫
    師協議書內所載應給付金額由新臺幣（下同）150 萬元提高
    為200 萬元，足見被告甲○○編造案發當時情形而誣陷聲請
    人顯係另有目的。
  (二)臺灣雲林地方法院檢察署檢察官96年度偵字第3937號處分書
    記載「告訴人確有於系爭內容所示之時、地將上開2 張支票
    交付予丁睿辰，且有於丁睿辰將前揭支票交由被告丙○○收
    執之際，復將前揭支票取回等情，此業據被告丙○○指稱綦
    詳，復為告訴人所示是認，業經前案檢察官認定屬實。」等
    語，實則：聲請人並未承認「有於丁睿辰將前揭支票交由被
    告丙○○收執之際，復將前揭支票取回」，而係承認從丁睿
    辰手中取回系爭2 張支票，丁睿辰既為聲請人之受任人，本
    應依聲請人之指示而為，聲請人從其手中取回系爭2 張支票
    ，自無任何違法之處，被告甲○○意圖使聲請人受刑事處罰
    而虛構聲請人取回支票時丁睿辰已將支票交由丙○○握持之
    情節。
  (三)臺灣雲林地方法院檢察署檢察官僅就被告甲○○之告訴內容
    傳訊被告之員工即證人丙○○，卻未傳訊案發時在場之丁睿
    辰加以調查，捨與被告無親屬僱傭關係之丁睿辰不傳訊，卻
    傳訊與被告有僱傭關係之丙○○，復未調閱案發現場雲林縣
    衛生局收發室之監視影像，確認聲請人在案發時之行為，以
    致判斷事實有誤，進而援引誣告罪之判例對被告予不起訴處
    分，顯有違誤。
  (四)本件聲請人係從丁睿辰手中取回系爭支票，被告丙○○明知
    其情，事後卻由被告甲○○編造「被告搶奪支票之前，丁睿
    辰已將該紙支票交由證人丙○○握持，當時丙○○已將支票
    之一角握持在手中，．．．」以誣指聲請人搶奪系爭支票，
    因本件案發時被告甲○○並不在場，現場狀況應係經由被告
    丙○○轉述，丙○○轉述實際情形後，被告甲○○竟以上開
    不實內容對聲請人提出搶奪告訴，丙○○於偵查中作證時亦
    附和其說，聲請人合理懷疑上開不實之告訴內容，為被告甲○○與被告丙○○共同為之，其二人顯已涉及犯刑法第169
    條第1 項之誣告罪嫌。
  (五)綜上，本件臺灣雲林地方法院檢察署96年度偵字第3937號不
    起訴處分書及臺灣高等法院臺南分院檢察署97年度上聲議字
    第365 號駁回再議之處分書內容，有關法律見解部分聲請人
    皆能贊同，惟關於上揭事實認定部分與真實有違，偵查機關
    復未基於發現事實之必要而為調查證據，爰依法聲請交付審
    判等語。
二、告訴人不服上級法院檢察署檢察長或檢察總長認為再議為無
    理由之駁回處分者，得於接受處分書後10日內委任律師提出
    理由狀，向該管第一審法院審請交付審判；法院認交付審判
    之聲請不合法或無理由者，應駁回之；法院為前項裁定前，
    得為必要之調查，刑事訴訟法第258 條之1 、第258 條之3
    第2 項前段、第3 項分別定有明文。依上開刑事訴訟法之立
    法意旨，既係對檢察官不起訴或緩起訴裁量權制衡之外部監
    督機制，則法院證據調查之範圍，自應限於偵查中曾顯現之
    證據，不可就聲請人新提出之證據再為調查，亦不可蒐集偵
    查卷以外之證據，檢察官本於確信就偵查中曾顯現之證據，
    依調查證據所得而獲致心證，除有違背經驗法則、論理法則
    或其他證據法則，猶不得因各人對證據證明力之認知有異而
    率指其處分為違法或不當（法院辦理刑事訴訟應行注意事項
    第134 項規定參照）。若發現原先於偵查中未曾顯現之新證
    據時，應屬檢察官是否得就該等新證據依刑事訴訟法第260
    條第1 款規定再行起訴之問題，非屬交付審判法院所為「必
    要之調查」範圍，以避免使法院淪為偵查機關，此乃非交付
    審判規範之目的所在。
三、聲請人原告訴意旨略以：
  (一)被告甲○○、丙○○共同基於意圖使告訴人乙○○受刑事處
    分，於95年3 月24日具狀向臺灣雲林地方法院檢察署檢察官
    提出告訴，其略稱：「．．．甲○○於95年3 月2 日委請丙○○，與乙○○及乙○○之受任人丁睿辰共同前往雲林縣衛
    生局辦理變更負責醫師手續，待雙方抵達前址後，丙○○遂
    出示已取得票號：FA0000000 、FF0000000 號支票之收據1
    張交由丁睿辰收執，詎乙○○竟意圖為自己不法之所有，於
    丁睿辰將上開2 張支票交由丙○○收執之際，即出手將上開
    2 張支票取走，致使雙方無法完成變更負責醫師之手續．．
    ．」等不實事項，誣指告訴人涉有強制、搶奪等罪嫌，而涉
    犯刑法第169 條第1 項之誣告罪嫌。
  (二)又被告甲○○、丙○○2 人復基於誹謗告訴人名譽之故意，
    於95年4 月24日上午10時16分許，在臺灣雲林地方法院檢察
    署第2 偵查庭內，就與告訴人所涉上開強制、搶奪等案件，
    於承辦檢察官訊問時，竟陳稱或證述上揭不實之內容足以毀
    損告訴人名譽，另涉犯刑法第310 條之誹謗罪嫌。
四、原檢察官不起訴處分意旨略以：
  (一)誣告罪嫌部分：
  1.被告甲○○部分：
    告訴人乙○○確有於被告甲○○所述之時、地將上開2 張支
    票交付予丁睿辰，且有於丁睿辰將前揭支票交由被告丙○○
    收執之際，復將前揭支票取回等情，此業據被告丙○○指稱
    綦詳，復為告訴人所是認，業經審理強制、搶奪之前案檢察
    官認定屬實。足見被告甲○○於前案指訴告訴人上揭內容等
    情，於客觀上確有其事，並非出於虛構捏造甚明。至被告甲○○於前案指稱告訴人前揭行為係屬強制、搶奪行為等節，
    乃被告個人主觀上法律認知之問題。雖前案嗣經臺灣雲林地
    方法院檢察署檢察官以罪嫌不足為由為不起訴處分確定，然
    將實體法規範適用於確定事實，進以導出結論之法律解釋與
    涵攝之工作，乃國家司法機關的責任，國家無法期待一般民
    眾具有正確解釋及適用法律之能力。因此申告者就其所面臨
    之系爭事實，認為損及其權益，並對其所認定之加害者有涉
    及違犯法律之懷疑時，即得依法向司法機關為申告之行為，
    只要指摘之事實並非出於虛構，縱使因本身對法律之認知與
    解釋有所誤解，致被申告者獲不起訴處分或無罪之判決，申
    告者並不因此而當然負刑法誣告罪之罪責。本件被告既僅係
    因對法律適用之誤認而為告訴行為，且該等事實並非被告所
    憑空虛構，已如前述。則縱其所申告事實尚未該當於刑法強
    制、搶奪等罪之構成要件，而使其所申告之對象即本案之告
    訴人乙○○因罪嫌不足而受不起訴處分確定，仍難認被告甲○○主觀上有何誣告之故意。
  2.被告丙○○部分：
    經觀諸告訴人乙○○涉犯強制、搶奪之前案刑事告訴狀，該
    狀具狀告訴人乃係本案被告甲○○，並未列本案被告丙○○
    為告訴人，此有臺灣雲林地方法院檢察署95年度他字第423
    號卷附之刑事告訴狀在卷可參。且被告丙○○在該前案中亦
    僅係基於證人身分出庭證述，亦有臺灣雲林地方法院檢察署
    95年度他字第423 號卷附之95年4 月24日之訊問筆錄1 份在
    卷可佐。是可認被告丙○○係基於證人之地位所為之證述，
    並非意圖使他人受刑事處分甚明，尚難僅以被告出庭為前案
    之作證行為，遽認被告丙○○亦涉有誣告罪嫌。
  (二)誹謗罪嫌部分：
    按偵查不公開之，刑事訴訟法第245 條第1 項定有明文，是
    偵查中之訊問並未對外公開，此與法院審判案件原則上對外
    公開之情形迥異，故被告甲○○、丙○○縱於前案偵查庭中
    有何不利告訴人乙○○之陳述或證述，然既非在不特定多數
    人得以共見共聞之公然狀況下所為，自與刑法上誹謗罪之構
    成要件有間，而無成立該罪之餘地。
  (三)綜上，被告甲○○辯稱：丁睿辰已收下系爭收據，故伊認定
    上開支票係伊所有，而該等支票也握在被告丙○○及丁睿辰
    手上，係告訴人乙○○從中搶走，故伊認告訴人係搶奪、強
    制罪等語，而被告丙○○則以：伊在前案沒有告告訴人，伊
    僅係證人，前案係被告甲○○提告等語置辯，雖均非無憑，
    應足信採，自應認被告甲○○、丙○○2 人之上揭罪嫌均尚
    有不足，當為不起訴處分。
五、聲請人原聲請再議意旨略以：
    聲請人乙○○係從丁睿辰手中取回支票，被告等竟誣指聲請
    人搶奪，係共犯誣告；又誹謗罪不以公然為要件，與偵查不
    公開無關，故原處分認事用法有誤。
六、臺灣高等法院臺南分院檢察署檢察長駁回再議處分書意旨略
    以：
  (一)被告並未虛構聲請人之犯罪事實 (從丁睿辰手中取回支票）
    ，僅是對該行為是否犯罪之認識不清，故與誣告罪之構成要
    件不符，此經原檢察官說明甚詳。
  (二)另就所涉誹謗罪部分，被告在偵查庭時所為陳述，顯不能認
    有散布於眾之意圖，況聲請人謂被告於95年4 月24日庭訊時
    誹謗，而其則遲至96年4 月9 日始提出本件告訴，亦已逾6
    個月之告訴期間，仍應為不起訴之處分。
七、經查：
  (一)依首揭說明，本院所得調查證據之範圍，係以偵查中所顯現
    之證據為限，不得就聲請人所提出之新證據再為調查。而本
    件聲請狀中，聲請人質疑承辦本案之臺灣雲林地方法院檢察
    署檢察官未傳訊與被告無僱傭關係之丁睿辰，卻傳訊與被告
    有僱傭關係之另一被告丙○○，復未調閱案發現場雲林縣衛
    生局收發室之監視影像，以確認聲請人在案發時之行為，以
    致判斷事實有誤等情事。其所主張之上揭事證於原偵查程序
    中未曾顯現，本院當不得就告訴人新提出之證據再為調查，
    亦不可蒐集偵查卷外之證據，而採為證據，合先敘明。
  (二)按告訴人之告訴，係以使被告受刑事訴追為目的，是其陳述
    是否與事實相符，仍應調查其他證據以資審認，最高法院52
    年臺上字第1300號著有判例。次按誣告罪之成立，以告訴人
    所訴被訴人之事實必須完全出於虛構為要件，若有出於誤會
    或懷疑有此事實而為申告，以致不能證明其所訴之事實為真
    實，縱被訴人不負刑責，而告訴人本缺乏誣告之故意，亦難
    成立誣告罪名，最高法院44年臺上字第892 號復有判例可資
    參照。
  (三)細觀上揭聲請人乙○○所載之交付審判聲請意旨內容，聲請
    人對被告甲○○、丙○○等2 人所涉犯之誹謗罪部分，未為
    任何隻字片語之描述，顯未再為爭執，本院就此部分當不予
    審究。
  (四)而聲請人乙○○表示不服之誣告罪部分，經本院調閱臺灣雲
    林地方法院檢察署95年度他字第423 號、95年度聲議字第69
    號、95年度偵字第2382號、96年度偵字第3937號、96年度他
    字第420 號及97年度聲議字第56號等偵查卷宗。其內關於被
    告甲○○、丙○○等2 人於臺灣雲林地方法院檢察署95年度
    他字第423 號甲○○對乙○○提出搶奪告訴案之95年4 月24
    日偵訊筆錄、本案之96年6 月6 日偵訊筆錄中，均證稱略以
    ：被告甲○○於95年3 月2 日委請另一被告丙○○，與聲請
    人乙○○及乙○○之受任人丁睿辰共同前往雲林縣衛生局辦
    理變更負責醫師手續，待雙方抵達前址後，丙○○遂出示已
    取得票號：FA0000000 、FF0000000 號支票之收據1 張，並
    交由丁睿辰收執，丁睿辰在將面額100 萬元、50萬元的支票
    各1 張交付丙○○之際，即該支票尚在丁睿辰與丙○○共同
    持有中，此時乙○○喊說支票不可以給丙○○，便出手將支
    票搶走，丙○○回神要求丁睿辰將收據1 紙交還等語。而上
    開證詞，復經臺灣雲林地方法院檢察署檢察官以95年度偵字
    第2382號為不起訴處分書（下稱「前案」）認定屬實。是被
    告甲○○依其主觀上之法律認知而於前案指訴聲請人乙○○
    前揭行為構成強制、搶奪罪等情，雖前案經認定罪嫌不足而
    處以不起訴處分，實難認被告甲○○在其主觀上有誣告之故
    意，況系爭內容客觀上確有其事，並非出於被告甲○○之虛
    構捏造，依前揭判決意旨，被告甲○○自不成立誣告罪甚明
    。又被告丙○○係基於證人之地位所為之證述，並未具名提
    告，其證述縱有不實，亦與「意圖使他人受刑事處分」之誣
    告罪的構成要件有間，顯難僅以其出庭為前案作證之行為，
    遽認其涉有誣告罪嫌，至為當然。
  (五)又聲請人雖主張上揭事實之實情，應係其從受任人丁睿辰手
    中取回系爭支票2 張，並非出手從丙○○手中取回支票，被
    告甲○○當時並未在場，卻編造事實對聲請人提告，自有誣
    告意圖，而非對法律之認知與解釋有所誤解，及被告甲○○
    於案發後透過王錦基要求聲請人將給付金額由150 萬元提高
    為200 萬元，顯見被告甲○○編造案發時之情形而誣陷聲請
    人係另有目的云云。然綜觀本院所調閱之全部卷宗資料，並
    無相關證據以佐其說，本院實無從依其片面說詞而全部信憑
    ，其所述難認係事實，顯無足採。
  (六)綜上所述，就聲請人乙○○聲請交付審判之理由，本院審酌
    上揭臺灣雲林地方法院檢察署檢察官不起訴處分書、臺灣高
    等法院臺南分院檢察署檢察長駁回再議處分書及本院調取上
    開偵查卷宗核閱偵查過程，檢察官確已就聲請人所指摘被告
    甲○○、丙○○等2 人涉有之誣告情節詳為調查、斟酌，而
    依調查結果認查無積極證據足認被告2 人有何誣告之情事，
    因認被告2 人之犯罪嫌疑不足，為不起訴處分，且於不起處
    分書詳載明確，經核亦無何違背經驗法則、論理法則及其他
    證據法則之情事，則原檢察官及臺灣高等法院檢察署檢察長
    分別依刑事訴訟法第252 條第10款、第258 條前段之規定，
    對被告2 人予以不起訴處分及駁回再議之聲請，於法自無違
    誤，而本院依法亦不得再蒐集偵查卷外之證據，揆諸上揭說
    明自明。從而，聲請人對於駁回再議之處分仍執前詞為事實
    上之爭辯，而聲請交付審判，即非有理由，應予駁回。
八、據上論斷，應依刑事訴訟法第258 條之3 第2 項前段，裁定
    如主文。
中    華    民    國    97    年     6    月    30    日
                  刑事第四庭    審判長法  官  吳福森
                                      法  官  曾鴻文
                                      法  官  李淑惠
以上正本證明與原本無異。
本件不得抗告。
                                      書記官  林佳慧
中    華    民    國    97    年     7     月   1     日


司法院資訊處製作；財團法人民間司法改革基金會備份。
